【裁判字號】    98,上更(二),117
【裁判日期】    981231
【裁判案由】    強盜等
【裁判全文】
臺灣高等法院高雄分院刑事判決     98年度上更(二)字第117號
上  訴  人
即  被  告  丙○○○
選任辯護人  康進益律師
上列上訴人因強盜等案件，不服臺灣高雄地方法院94年度訴字第
2953號中華民國94年10月27日第一審判決（起訴案號：臺灣地方
法院檢察署94年度偵字第15376 號、16108 號），提起上訴，判
決後，經最高法院第二次發回更審，本院判決如下：
     主  文
原判決關於強盜及定執行刑部分撤銷。
丙○○○無罪。
     理  由
一、公訴意旨略以：被告丙○○○與姓名年籍不詳之成年男子，
    基於強盜之犯意聯絡，於民國94年7 月11日凌晨4 時44分許
    ，攜帶客觀上可為凶器使用之刀子1 支，共同前往高雄縣林
    園鄉○○村○○路65號「臺灣巨蛋超商」，以刀子脅迫在場
    之店員乙○○，致使乙○○不能抗拒，而取走店內新臺幣（
    下同）2 萬7000元及乙○○所有價值4600元之手機1 支。因
    認被告涉有刑法第330 條第1 項之加重強盜罪嫌云云。
二、按犯罪事實應依證據認定之，無證據不得認定犯罪事實，刑
    事訴訟法第154條第2項定有明文。又認定犯罪事實所憑之證
    據，雖不以直接證據為限，間接證據亦包括在內；然而無論
    係直接或間接證據，其為訴訟上之證明，須於通常一般之人
    均不致有所懷疑，而得確信其為真實之程度者，始得據為有
    罪之認定，倘其證明尚未達到此一程度，而有合理性之懷疑
    存在時，即難為有罪之認定（最高法院76年度台上字第4986
    號判例意旨參照）。又按被告否認犯罪事實所持之辯解，縱
    屬不能成立，如無積極證據足以證明其犯罪行為，自不能以
    推測或擬制之方法，以為裁判基礎（最高法院78年台上字第
    1981號判決意旨參照）。
三、本件公訴人認被告涉有前開加重強盜罪嫌，係以：(1)被害人
    乙○○之證述；(2)扣案刀子1 支；(3)警員簡宙緯所製作之職
    務報告1 紙；(4)現場照片等為其主要論據。訊據上訴人即被
    告則堅決否認有何上開犯行，辯稱：案發當時，伊在家睡覺
    ，並未至上址巨蛋超商強盜財物，伊只犯竊盜案，且都是單
    獨為之，從未夥同他人犯強盜案，被害人乙○○之指認係屬
    誤認云云。而檢察官起訴意旨所舉之各項證據，被告丙○○
    ○及其辯護人於本院審理時均表示同意有證據能力，只爭執
    該等證據之證明力，本院審酌該等證據作成時之情況，無何
    不適當之情形，依刑事訴訟法第159 條之5 第1 項之規定，
    自應認均有證據能力。
四、經查：
  (一)被害人乙○○於警詢、檢察官偵查、原審及本院前審審理時
    固指訴被告丙○○○為本案持刀強盜之人，其於94年7 月11
    日第2 次警詢時指稱：當時到伊店內搶案之搶匪之一有向伊
    說「把鑰匙拿出來」，與現在現場模擬之嫌犯口音及音調相
    符，搶案當時犯嫌雖戴安全帽及口罩，但伊有看見其中一名
    犯嫌左胸有刺青，犯嫌講話的口音（閩南語）、走路有跛腳
    之特徵就是丙○○○無誤，並且當時威脅伊所使用之刀子，
    與警方讓伊所指認的確實是當天犯案工具無誤等語（見警卷
    第13頁）；又其於檢察官偵訊時證稱：當時只有伊1 人在櫃
    檯裡面低頭寫字，聽到開門聲音，看到2 人戴安全帽，對方
    亮刀叫伊鑰匙交出來；丙○○○拿刀比在伊面前，後來就叫
    伊站旁邊，另一個去搶收銀台及櫃子下面的錢等語（見偵字
    第16108 號卷第24頁）；其於原審審理時證稱：伊在警局有
    指認被告，伊是先認刀子，然後再透過雙面鏡指認被告，而
    且還有聽被告當場講台語的口音及語氣；案發當時被告就貼
    近伊旁邊而已，手上拿著刀子對著伊比劃，並拉著伊的手臂
    叫伊站到旁邊，但是刀子並沒有架著伊，另一名歹徒（成年
    男子，年約20、30歲）有進到櫃檯，被告沒有進到櫃檯；拿
    刀的歹徒他走路跛腳，看起來像是受傷，而且他穿的衣服鬆
    鬆垮垮的，可以看到胸前有刺青，伊還有看到他拿刀子，還
    有聽到他講台語的口音等語（見原審卷第78、79頁）。而其
    於本院前審審理時亦證稱：被告確為當時2 名歹徒中拿刀子
    的人等語（見本院上更(一)卷第78頁）。亦即被害人乙○○始
    終證稱：被告即為當時持刀強盜之歹徒等語一致。而乙○○
    於警局指認被告時（94年7 月11日22時許）距案發之時間（
    94 年7月11日4 時44分許）不到1 天，是其對被搶經過應仍
    記憶清晰，又其與被告素無怨隙，故應無故意誣陷之虞。惟
    依據其於案發當日，即94年7 月11日上午6 時30分許（即案
    發後尚不到2 小時，被告尚未因另案被逮捕前，乙○○在高
    雄縣警察局林園分局林園派出所製作之第1 次警詢筆錄，其
    係指述稱：2 名歹徒共乘一光陽黑色重機車，車牌號碼不詳
    ，其中1 名歹徒身穿白色T 恤和黑色長褲年齡約18歲左右，
    戴半罩式安全帽、黑口罩，另1 持刀歹徒穿白色長Ｔ恤、藍
    色長褲、年齡約18歲左右，戴半罩式安全帽、白色防塵口罩
    ，2 名歹徒身高約175 公分左右，身材均瘦高，皮膚均為黑
    膚色，均操閩南語口音等語（見警卷第7 頁）。則依據其上
    開第1 次警詢時之陳述，持刀強盜之歹徒係穿白色長T 恤、
    藍色長褲，戴半罩式安全帽及白色防塵口罩，且持刀歹徒僅
    對乙○○以台語講一句「把鑰匙交出來」，又2 名歹徒係於
    4 時44分21秒進入超商，得手後於4 時46分8 秒離開超商，
    此經原審94年10月13日審理時勘驗超商內之錄影光碟而記載
    於勘驗筆錄附卷可稽（見原審卷第91頁），亦即歹徒在超商
    內強盜之過程歷時僅約1 分47秒，則在此短時間內及歹徒僅
    對被害人講一句話之情形下，歹徒之口音、臉部及身體特徵
    等，被害人是否能全然無誤地觀察，實不能無疑。再者，乙
    ○○於上開第1 次警詢時，則並未提及該持刀歹徒左胸有刺
    青、走路有跛腳等身體上之特徵，係於第2 次警詢筆錄時，
    方才指出上開特徵。而其第2 次警詢筆錄係被告於94年7 月
    11 日 下午4 時48分許，因另犯竊盜案件被逮捕後，為警通
    知被害人乙○○前去指認被告是否為強盜案件之持刀歹徒，
    乙○○始於同日晚上22時50分，在林園派出所製作第2 次警
    詢筆錄，此業經製作其筆錄之林園派出所警員薛勝宏於本院
    前審審理時所證明（見本院上更(一)卷第83頁），且薛勝宏證
    稱：被害人第1 次警詢時，並未提到持刀歹徒之身體特徵等
    語。再參諸乙○○於本院前審審理中證稱：是看到被告之後
    才製作第2 次警詢筆錄等語（見本院上更(一)卷第76頁），則
    雖然乙○○自始自終均堅詞指證被告即為當時持刀強盜之人
    ，然則依據上開被害人指認被告之經過，本院認被害人乙○
    ○尚難完全排除有誤認之虞，而不能依其指認即遽予認定被
    告犯行。
  (二)再查，本案經原審當庭勘驗94年7 月11日上址「臺灣巨蛋超
    商」錄影光碟之結果：94年7 月11日4 時44分21秒許，2 名
    均戴半罩式安全帽及口罩的瘦高男子進入超商內，其中1 名
    男子持刀穿無領白色長袖T 恤（狀似內衣）先走進超商，該
    名男子體型與在庭被告之瘦高體型相仿，另1 名男子則跟在
    後面，該名持刀之男子把刀子放在所持之咖啡色塑膠袋中作
    為掩飾，嗣走近櫃台時將刀子取出，喝令被害人自櫃檯中出
    來，站到一邊，另1 男子則未持任何凶器，是穿短袖，即進
    入櫃台中開始拉出抽屜拿取錢財，該名持刀之人則持刀在旁
    看守被害人，得手後2 人即於同日4 時46分8 秒許離開超商
    （見原審卷第91頁）。復經本院前審勘驗上開錄影帶光碟之
    結果：行搶之人為2 名男子，其中1 名走在前面（持刀者）
    所穿著之上衣衣領部分較鬆垮，而且衣領較低，走在後面之
    男子穿著圓領T 恤（見本院上訴卷第88頁）。是依上開勘驗
    之結果，與證人乙○○所證述被搶經過之情節相符。惟該2
    名歹徒戴半罩式安全帽及口罩，勘驗結果仍無法清楚辨識渠
    等之面貌，雖持刀之歹徒之身型瘦高與被告體型相仿，且持
    刀之歹徒確有持刀看管被害人乙○○，2 人間距離甚近，時
    間近1 分鐘之久，又當時超商內燈光明亮，持刀之人穿著之
    上衣衣領部分確較為鬆垮，衣領亦較低，故被害人乙○○確
    有可能看見持刀歹徒胸前刺青之特徵，惟自錄影光碟勘驗過
    程中，則尚無法確認持刀歹徒胸前是否確有刺青。又經原審
    當庭勘驗被告上半身之結果：被告之左前胸、左上肩、左上
    臂、右上臂確均有刺青等情（見原審卷第91頁），又依卷附
    之被告上半身裸身之照片（見原審卷第110 頁），被告左鎖
    骨下方之胸部部位確有明顯之圖騰刺青無訛。衡情，該處之
    刺青特徵並非常見，且該刺青之位置並非在明顯處，又被害
    人乙○○於被搶時，確有可能看見歹徒該項刺青特徵，業如
    上述，惟乙○○若確於當時有看見歹徒上開刺青之特徵，該
    特徵又係明顯，則乙○○於第1 次警詢時何以未能陳述上開
    特徵？而係於見到被告後之第2 次警詢時才提及上開特徵？
    又被告之左手5 隻手指均有刺青，有原審拍攝之照片在卷足
    考（見原審卷第111 頁），被害人乙○○與被告近距離見面
    ，何以乙○○於第2 次警詢時並未提及被告此一特徵？故本
    院認上開勘驗超商錄影之結果，雖認持刀歹徒與被告間體型
    相近，但乙○○上開陳述尚不能排除係於第2 次警詢筆錄前
    見到被告上開身體特徵後，才為上開身體特徵之錯誤回憶，
    故仍不能依據上開被害人指述及勘驗結果，即遽予認定被告
    犯行。況本院於本次審理時再次當庭勘驗前開錄影光碟，並
    無法辨識被害人指認係被告之穿長袖T 恤男子身上有刺青之
    跡象。
  (三)另查，被告於94年7 月11日下午4 時48分，因侵入高雄縣大
    寮鄉○○村○○○路329 巷17號甲○○住宅竊盜時，為民眾
    發現報警，而當場在同巷10號前為林園分局昭明派出所警員
    查獲，又依據昭明派出所警員簡宙緯於本院前審審理時到庭
    證稱：當時是附近百姓將被告圍起來，而在距離案發現場約
    200 公尺處逮捕被告。被告被帶往警察局後，在案發現場騎
    樓下發現扣案刀子1 把，以及2 瓶礦泉水，依據被害人說那
    2 瓶礦泉水是在屋內的，刀子則不是他們的，而刀子與礦泉
    水放在一起，礦泉水應該有喝過，但不知道是何人喝的，當
    時並無法證明刀子是被告所有，故當時並未將刀子一併移送
    等語（見本院上更(一)卷第80-82 頁）。據上可知，扣案刀子
    雖係於逮捕被告後，在逮捕被告現場所查扣，但並非在被告
    身上查獲，是否確係被告所有，尚有疑義。且扣案之刀子1
    把，經送指紋鑑定，亦未發現有清晰可供比對之指紋，此亦
    有法務部調查局95年2 月22日調科貳字第09500077410 號函
    1 紙可稽（見本院上訴卷第80頁）。雖然，經本院前審再次
    勘驗上開超商錄影光碟後認：錄影帶歹徒所持刀子與扣案刀
    子係同一款式，但無法確定係同一把刀子等語，有本院前審
    95年11月1 日審理時勘驗筆錄在卷可稽（見本院上更(一)卷第
    85頁），本院再將該錄影光碟及扣案之刀子送請內政部警政
    署刑事警察局以Adobe photosnop 款作處理結果，因原始圖
    像過於模糊，且所含原始資訊不足無法比對，業據該局於98
    年11月2 日以刑鑑字第0980138000號函復明確，有該函在卷
    可按。據上僅能認定強盜之歹徒所持之刀子與扣案刀子係同
    一款式，但仍無法確認扣案之刀子即為當時強盜所用之刀子
    ，亦無法確認扣案刀子係被告所持有。
  (四)再者，本院前審上開勘驗錄影光碟結果尚認：持刀歹徒安全
    帽後腦杓所露出的頭髮稍長；錄影光碟第三段歹徒至店外停
    放機車後走路至超商有畫面顯示2 歹徒均有跛腳現象等語（
    見本院上更(一)卷第85頁）。而被告於當日遭逮捕時則係俗稱
    「三分頭」之短髮，且身著白色短T 恤、藍色長褲，此有被
    告查獲後所拍攝供被害人乙○○指認之照片在卷可稽（見警
    卷第19頁）。另被告曾於94年6 月29日下午7 時30分許，在
    高雄縣林園鄉○○○路98號侵入住宅行竊時，為被害人發現
    報警查獲，查獲當時亦曾拍攝被告上半身照片，被告當時亦
    係「三分頭」之短髮，此亦有該照片附在該卷內可稽（見94
    偵1537 6號案警卷第18頁），亦即本案持刀強盜之歹徒其戴
    半罩式安全帽時，所顯示之後腦杓之頭髮特徵，與被告上開
    髮式並不相同。除非持刀強盜之歹徒於強盜後之上午4時46
    分許以後，至同日下午7 時30分許為警逮捕時止，曾剪頭髮
    ，否則持刀歹徒之頭髮特徵，即明顯與被告被逮捕時之特徵
    不相符合。更何況被告尚且於同日上午11時40分許，曾侵入
    高雄縣大寮鄉○○村○○○路329 巷4 號丁○○○住處行竊
    ，此為原審判決認定之犯罪事實，經本院於本次審理時再次
    勘驗前開錄音光碟，與被告因該竊盜案被查獲時所指攝之照
    片比對，錄影光碟中該持刀男子所戴半罩式安全帽，可清晰
    看見露出於安全帽後頭部之頭為一般西裝頭之長髮，並非「
    三分頭」短髮，被告於本院且供稱：伊歷年來已習慣剪三分
    頭，並未留長髮，益見被害人之指認並非正確，則當時持刀
    進入超商強盜之人是否即為被告，並非無疑。
  (五)再查被告始終否認其於94年7 月11日案發前腳有受傷走路跛
    腳之情，惟警員薛勝宏於本院前審審理時證稱：被告被查獲
    進來時，走路一跛一跛的，但何腳受傷伊不清楚等語（見本
    院更(一)卷第83-84 頁），又本院前審函查被告於案發前之就
    醫紀錄，並依就醫紀錄調取被告病歷，被告確曾於94年6 月
    25 日 下午因「髖、大腿、小腿、膝挫擦傷；足、趾挫擦傷
    」而至醫院就診，此有被告之就診紀錄在卷可憑（見本院上
    更(一)卷第106 、111 頁），則被告上開否認之情詞，實無足
    採信。惟查，上開錄影光碟勘驗結果，本院前審雖認影像顯
    示歹徒確有走路破腳現象，但又認係2 名歹徒於畫面中均呈
    跛腳現象，則是否為錄影影像所造成之現象？或2 名歹徒確
    均有跛腳？尚不能確認。惟被害人乙○○係於第2 次警詢時
    才提及歹徒上開跛腳特徵，於第1 次警詢時則並未提及，已
    如上述，且歹徒於強盜行走時若有跛腳現象，則應係一顯著
    之特徵，被害人何以於第1 次警詢時未提及？而於第2 次警
    詢看見被告後才提及？況本院將錄影光碟送請內政部警政署
    刑事警察局鑑定畫面中的人有無跛腳之情形，據該局复稱：
    「經檢視監視錄影中三小段行進中車輛之連續畫面，於視覺
    感光上，皆有多次間歇停頓之情況，可推測送鑑之錄影視訊
    檔畫面動作連續性不佳，未便鑑定畫面中行人之跛腳情形」
    等語，有該局98年11月2 日刑鑑字第0980133800號函附卷按
    ，則本案持刀強盜之歹徒是否確有跛腳現象，既尚不能認定
    ，則縱被告上開辯解不足採信，亦不能遽而推論被告即為持
    刀強盜之人。
  (六)另經警於上址臺灣巨蛋超商之櫃檯收銀機下方抽屜表面採獲
    2 枚指紋，經送請內政部警政署刑事警察局鑑驗結果，亦因
    紋線不清、特徵點不足，無法比對，亦有該局94年8 月18日
    刑紋字第0940117884號函及高雄縣政府警察局林園分局95年
    4 月3 日高縣林警偵字第0950004343號函各1 紙可按（見本
    院上訴卷第93至95頁），亦即該項證據亦不能證明本案係被
    告所為。此外，逮捕被告時，亦未曾查獲被害人被搶之金錢
    及行動電話，上開與扣案刀子一併為警發現之使用過之礦泉
    水，亦未經送鑑定，是否為被告所飲用，故本案除上開事證
    外，已無其他不利被告之證據，然上開不利被告之證據，並
    不能據以認定被告犯行，業如上述。
五、綜上所述，檢察官所指上開事證，尚不能遽為被告有罪之認
    定，而被告前開所辯，縱屬無可採信，但本案事證既有上開
    可疑而不能遽認被告犯行之情，且又尚查無其他積極證據足
    以證明其犯罪行為，自不能以推測或擬制之方法，而遽認被
    告犯行。此外，復查無其他積極證據足資證明被告有何強盜
    之犯行，被告被訴強盜罪自屬不能證明。原審就被告強盜部
    分未詳為推求，遽為論罪科刑之判決，即有未恰，被告執此
    聲明上訴，指摘原判決不當，為有理由，應由本院將原判決
    此部分及定執行刑部分撤銷改判，並為被告無罪之判決。
六、另被告所犯加重竊盜罪部分，業經原審判決確定；及本院前
    審時臺灣高雄地方法院檢察署曾以94年度偵字第19447 號案
    件移送併案部分，則與本案係同一事實，均併此敘明。
據上論斷，應依刑事訴訟法第369 條第1 項前段、第364 條、第
301條第1 項，判決如主文。
本案經檢察官陳國全到庭執行職務。
中    華    民    國    98    年    12    月    31    日
                  刑事第四庭    審判長法  官  蕭權閔
                                      法  官  林水城
                                      法  官  陳吉雄
以上正本證明與原本無異。
如不服本判決應於收受本判決後10日內向本院提出上訴書狀，其
未述上訴理由者，並得於提起上訴後10日內向本院補提理由書
狀（均須按他造當事人之人數附繕本)「 切勿逕送上級法院」。
中    華    民    國    99    年     1    月    4     日
                                      書記官  郭蘭蕙

司法院資訊處製作；財團法人民間司法改革基金會備份。
